【裁判字號】    94,重訴,83
【裁判日期】    950110
【裁判案由】    殺人
【裁判全文】
臺灣高雄地方法院刑事判決              94年度重訴字第83號
公  訴  人  臺灣高雄地方法院檢察署檢察官
被      告  甲○○
                    （現於臺灣高雄看守所羈押中）
選任辯護人  楊昌禧律師
上列被告因殺人案件，經檢察官提起公訴（94年度偵字第9168號
），本院判決如下：
    主  文
甲○○殺人，處無期徒刑，褫奪公權終身。扣案之水果刀壹把，
沒收。
    事  實
一、甲○○與曾俊雅於民國93年10月26日結婚，2 人具有家庭暴
    力防制法第3 條第1 款所定之家庭成員關係。詎：
  (一)甲○○於婚後不久，旋於同年11月16日酒後毆打曾俊雅致曾
    俊雅受傷住院治療達5 日之久，未幾，曾俊雅又因不敢續與
    甲○○共同生活而自94年2 月4 日起，搬離2 人位於高雄市
    三民區○○路904 巷5 弄1 號5 樓之住處（下稱上開住處）
    。自2 人分居後，甲○○即數次拒絕曾俊雅返回上開住處取
    走自有衣物等私人物品，嗣甲○○另懷疑曾俊雅於分居期間
    在外另行結交男友、甚至前往酒店從事脫衣陪酒工作而有不
    貞之行為，其因不甘對曾俊雅所付出之感情、金錢俱不受曾
    俊雅之珍惜、重視，乃心生憤怒並進而萌生殺意，遂先於同
    月21日，以應允曾俊雅取走私人物品並願相談離婚事宜為由
    ，邀約曾俊雅單獨於同月24日前來上開住處。及至2 人相約
    見面之24日到來，甲○○則先於當日上午某時，刻意購入水
    果刀1 把（下稱上開水果刀）作為殺人兇器使用，嗣並在家
    中持續飲酒等待。
  (二)迨曾俊雅依約於同日下午5 時20至30分左右，返回上開住處
    後，甲○○（尚未因飲酒而陷於精神耗弱之狀態）旋承前開
    殺人犯意，執上開水果刀喝令曾俊雅坐於客廳北側長沙發椅
    上而質問以結交男友及在酒店工作等事，進並以該刀在曾俊
    雅面（臉）部之右眼眶、右上唇部、左頰部、左頷部4 處，
    各輕劃1 道長約2 公分、1.3 公分、2 公分、4.5 公分之切
    割傷，以折磨曾俊雅。之後，再執刀在曾俊雅之右前臂前部
    ，刺劃1 道長約2.8x0.7 公分之穿刺切割傷，進並猛力割劃
    曾俊雅左耳部、左後枕部各1 刀及頸部3 刀，造成曾俊雅左
    耳部、左後枕部各有1 處約3.5x1.2 公分、15x6公分之穿刺
    切割傷，至頸部傷口之長、寬則約為9x6 公分，由上至下依
    序分布有長約12.2公分、10公分、12.4公分且深度約為2.5
    公分（已切斷左頸靜、動脈並深及氣管外圍之漿膜層，致氣
    管外觀留有切痕）之3 道穿刺切割傷。另又由左至右朝下猛
    刺曾俊雅之左胸1 刀，造成該處有1 道長寬約2.4x1 公分、
    深度約5.4 公分之穿刺切割傷。及見曾俊雅因不堪疼痛，以
    手壓按左頸部傷口致身體呈現左傾狀態，趁隙欲跨過長沙發
    椅前之方桌（位於客廳中央）以逃離甲○○之刺殺，甲○○
    乃復在曾俊雅之右背部位，由右至左猛刺1 刀，造成該處有
    1 道長寬約2.5x1 公分、深度約5.3 公分之穿刺切割傷。又
    在上開甲○○持刀刺殺曾俊雅之過程中，曾俊雅曾出手抵抗
    ，甲○○乃在2 人拉扯爭奪上開水果刀之際，不慎傷及自己
    之右手虎口部位，而該刀也因而另在曾俊雅之右、左手掌，
    造成多處之防衛性穿刺切割傷，亦即右手掌外部側、右大拇
    指內部側有穿刺切割傷、右中指有1 道約2x0.7 公分之穿刺
    切割傷，至左大拇指、左食指、左小指3 處，則各分布有1
    道約0.7x0.5 公分、1.5x1.4 公分、1x 0.3公分之穿刺切割
    傷；甲○○並另以拳頭毆打之曾俊雅鼻樑，造成曾俊雅鼻樑
    骨骨折、鼻樑部位塌陷、右顳部凹陷約3x2 公分、腦部血管
    栓塞。
  (三)末曾俊雅終因出血過多倒臥在客廳南側廁所前之地板上，甲○○乃又即將曾俊雅翻轉成仰臥狀，嗣因見曾俊雅之左頸部
    之傷口血流不止，心裡恐懼，乃將手上之上開水果刀自廁所
    小窗丟出，並去電110 報案，旋又於同日晚間6 時11分許，
    自行前往住處隔壁之高雄市政府警察局三民第二分局民族派
    出所自首並接受裁判；另接獲110 報案之警方，也隨即調派
    相關人員趕往現場，惟急救人員據報抵達時，曾俊雅業已因
    上開已切斷左頸靜、動脈之左頸部第3 道穿刺切割傷，致出
    血性休克而當場死亡。
二、案經甲○○自首，及曾俊雅之父丁○○訴由高雄市政府警察
    局三民第二分局報請臺灣高雄地方法院檢察署檢察官偵查起
    訴。
    理  由
壹、證據能力方面
(一)被害人曾俊雅之妹戊○○手機中所留存被害人於生前發送之
    簡訊，就「被害人生前曾傳送內容為『妹。我是你姐，我今
    天來高雄搬我的東西，不要告訴任何人，我不要家人擔心，
    我明天就回去，如果我明天下午沒打給你，幫你姐報警…，
    他高雄這邊的住址是民族一路和建功路的後面菜市場，有一
    間公司旁邊的巷子，在五樓，這一封簡訊要留著給警察看，
    記住我講得喔』等語之簡訊1 則予其妹戊○○」此一待證事
    實本身，非屬傳聞（係屬機械器具紀錄，且其不論是否傳達
    真實之資訊，均與待證事項存有關聯），復係具關聯性之直
    接證據，在別無該項證據應予排除之法律規定下，檢察官就
    此所為之勘驗，當然具有證據能力；至檢察官所配屬書記官
    就此作成之勘驗筆錄，依刑事訴訟法第159 條之4 第1 款規
    定，係屬傳聞之例外而有證據能力。
(二)被告甲○○及其辯護人同意高雄醫學大學94年4 月24日診斷
    證明書、高雄市政府警察局三民第二分局民族派出所案件報
    告單等件，均得作為證據，本院審酌各該書面作成時之狀況
    ，俱認為適當，依刑事訴訟法第159 條之5 第1 項，應有證
    據能力。
(三)卷附高雄醫學大學93年11月20日診斷證明書、高雄市政府警
    察局三民第二分局處理相驗案件初步調查報告暨報驗書等件
    ，經本院於審理中向當事人及辯護人提示並告以要旨且聽取
    意見表示後，當事人及辯護人均未對該書證證據能力之有無
    聲明異議，自應視為業經當事人及辯護人同意作為證據，且
    本院審酌該書證作成時之狀況，亦認為適當，則依刑事訴訟
    法第159 條之5 第2 項，亦有證據能力。
(四)證人即告訴人丁○○於警詢中所為之陳述，乃係被告以外之
    人於審判外之言詞陳述，而屬傳聞，且經核並無刑事訴訟法
    第159 條之1 至同法第159 條之1 所列舉得作為證據之例外
    情事，是以並無證據能力，尚不得作為本案之證據。
貳、實體方面
一、訊據被告甲○○就其與被害人曾俊雅甫於93年10月26日結婚
    ，旋於同年11月16日間，因與被害人發生拉扯致被害人因傷
    住院5 日，且被害人前於94年2 月4 日間即已離家，嗣因欲
    取走私人物品並談論離婚事宜，才應被告於同年4 月21日之
    邀約，於同月24日下午5 時20至30分左右，返回上開住處；
    及其曾於上開時、地，酒後以拳頭毆打被害人臉部，另又以
    當日上午某時甫購入之上開水果刀1 把，猛刺被害人之前胸
    、右背部各1 刀，另並曾劃過被害人左頸部1 刀，而被害人
    也確因該左頸部之傷勢，致出血性休克而當場死亡；又被告
    在上開過程中，亦曾傷及自己之右手虎口部位，及至案發後
    並把該刀由廁所小窗丟出等事實均不否認，惟矢口否認乃係
    蓄意預謀刺殺被害人，並辯稱：當時我喝了酒，腦海中盡是
    被害人在酒店工作、為了錢脫光衣服做外場，或另外與男朋
    友在一起等對不起我的畫面，我因感到憤怒而一時情緒失控
    才會出手，我只記得我曾刺被害人前胸、右背部各1 刀，另
    在與被害人隔刀拉扯之際，還有不小心劃到被害人的左頸部
    1 刀，我的右手虎口部位也因此受傷，至於被害人臉部或身
    上其他的傷，可能是我用拳頭毆打被害人臉部時，手中所握
    的刀子順勢劃到的，但我都沒有印象了，另我也不記得被害
    人是否曾企圖逃跑；刺殺被害人用的水果刀，是因為要吃冰
    箱內的冰豬肉乾才買的，不是為了要刺殺被害人特地買的，
    案發後我因為過於緊張，就順手把它丟出窗外；又我原先並
    沒有要置被害人於死的意思，且在案發後，我有立刻打電話
    請人前來急救，並另從廁所拿小毛巾蓋住被害人出血之頸部
    ，及以水澆灌被害人頭部幫忙被害人繼續保持清醒等事後救
    助行為云云。至辯護人則另以：被告因被害人之無故離家開
    始有酗酒習慣，另也可能因此已罹患有憂鬱症，致行為時或
    已陷於精神耗弱之狀況等語置辯。經查：
(一)被害人與被告婚後未滿1 月，旋於93年11月16日間遭被告之
    施暴致受傷住院5 日，被害人嗣並於94年2 月4 日搬離上開
    住處，復因欲取走私人物品及談論離婚事宜等故，方應被告
    之邀，於同月24日下午5 時20至30分左右返回住處；又被害
    人返回住處後，乃遭心生憤怒、持續在住處飲酒等候之被告
    以拳頭毆打臉部之鼻樑部分，致鼻樑骨骨折、鼻樑部位塌陷
    、右顳部凹陷約3x2 公分、腦部血管栓塞，另並遭被告執甫
    於當日上午購入之上開水果刀刺劃左頸部、前胸、背部等處
    ，嗣因該左頸部之傷勢致出血性休克，而在急救人員趕抵前
    即已死亡；及被告在刺殺被害人之過程中，也不慎以刀傷及
    自己之右手虎口，末並把該刀丟出窗外，且於同日晚間6 時
    11 分 許抵達派出所自首等事實，業據被告於本院審理中自
    承明確（本院卷第143 、155 至158 頁），核與證人即被告
    之母乙○○於偵查中結證：93年11月間，被告與被害人夫妻
    曾吵架，2 人也都有因此受傷；及證人丁○○於本院審理中
    證稱：被害人於93年底曾因遭受被告之家庭暴力而住院治療
    近1 週各等語大致相符；此外，並有曾俊雅戶籍謄本身分證
    影本、甲○○身分證影本、高雄醫學大學附設中和紀念醫院
    93 年11 月20日、94年4 月24日診斷證明書、高雄市政府警
    察局三民第二分局處理相驗案件初步調查報告暨報驗書等件
    附卷，及上開水果刀1 把扣案足稽。又被害人之左頸部、前
    胸、右背部等處，均分布有穿刺切割傷，且被害人乃因該左
    頸部之傷勢，致出血性休克而當場死亡，亦即被害人之死亡
    與被告之刺殺行為間，存有相當因果關係等情，並經臺灣高
    雄地方法院檢察署檢察官督同法醫師相驗明確，而製有相驗
    屍體證明書、驗斷書、相驗筆錄與現場及解剖相片百餘張等
    件附卷可稽，復更經送請法務部法醫研究所鑑定確認無訛，
    自俱堪認定。
(二)就被害人身上之切割傷部分：
  1.被害人臉部之右眼眶、右上唇部、左頰部、左頷部4 處，各
    分布有1 道切割傷；右前臂前部亦有1 道約2.8x0.7 公分之
    穿刺切割傷；另左耳部、左後枕部各有1 處約3.5x1.2 公分
    、15x6公分之穿刺切割傷；至左頸部由上至下則依序分布有
    3 道穿刺切割傷；又前胸部、右背部亦各有1 道穿刺切割傷
    分布；末被害人之右、左手掌手掌均有防衛性傷，亦即被害
    人之右手掌外部側、右大拇指內部側有穿刺切割傷、右中指
    有1 道約2x0.7 公分之穿刺切割傷，另左手掌之左大拇指、
    左食指、左小指3 處，則分別有約0.7x0.5 公分、1.5x1.4
    公分、1x0.3 公分之穿刺切割傷等情，均業經法務部法醫研
    究所之法醫師鑑定明確，並攝有解剖相片數十張在卷可參，
    則被害人身上各處總計約有十多道之傷勢，被告所辯印象中
    僅曾刺、劃被害人左頸部、前胸及右背部各1 刀，合計共3
    刀云云，顯與事實不符，無足採取。
  2.卷附編號72、73、85、98、99之現場及解剖相片顯示：被害
    人臉部之右眼眶、右上唇部、左頰部、左頷部4 處，各分布
    有1 道寬度極細之切割傷，而經法醫師鑑定結果，各該傷勢
    長度依序約為2 公分、1.3 公分、2 公分、4.5 公分，且均
    僅淺及表皮；另參諸編號97之現場及解剖相片所顯示之扣案
    上開水果刀之尖端銳利一情，堪認被害人各該臉部傷勢，均
    乃係被告以上開水果刀刀尖部位刻意輕劃所致。又被告以拳
    頭毆打被害人臉部時，造成被害人因而鼻樑骨骨折、鼻樑部
    位塌陷、右顳部凹陷約3x2 公分、腦部血管栓塞，業已認明
    如前，顯見被告毆打被害人之力道甚大，從而若果如被告所
    言，臉部傷勢係在當時以手中所握的刀子順勢劃云云，則焉
    有各該傷勢均一致僅淺及表皮之可能？足認被告此部分所辯
    ，亦與事實未合，不能採信。復次，由前述傷勢之分布位置
    為無重要臟器、大血管分布之臉部，且傷勢長度最長者不過
    4.5 公分，並俱一致僅淺及表皮各節，亦可推認被告並無欲
    藉此等臉部傷勢直接致被害人於死，而應係另寓有增添被害
    人之心理畏怖而施加折磨之意，且被害人斯時並未因欲抵抗
    、或另因傷痛，而有明顯閃躲、掙扎等情事，是故亦堪信被
    害人當時雖已受到被告之壓制，但尚未遭受被告之猛力攻擊
    甚明。
  3.被害人之左頸部則約有1 道9x6 公分之傷口，由上至下依序
    分布有長約12.2公分、10公分、12.4公分之3 道穿刺切割傷
    ，其中第3 道傷之深度達2.5 公分，已切斷左頸靜、動脈，
    且深及氣管外圍之漿膜層，氣管外觀並有切痕，亦經法醫師
    鑑定明確，並有編號62至64、91至92之現場及解剖相片附卷
    可稽，則被害人之左頸部之刀傷乃有3 道，並業在該處形成
    一大面積之傷口，且刀傷之傷度甚深，已經切斷左頸靜、動
    脈而達氣管外圍之漿膜層等節亦堪認定，被害人之左頸部既
    分布有多道深度刀傷，且左頸靜、動脈也因此遭切斷，顯見
    被告施力之次數頗多且用力甚鉅，自堪信被告乃係出於蓄意
    而為之者，被告關於其係不小心才劃過被害人左頸部1 刀等
    所辯，悖於事實，無足採信。
  4.被害人胸部之穿刺切割傷，分布於距頭頂37.5公分、前中線
    左側7 公分處，傷口打開約為2.4x1 公分大小，閉合為2.8
    公分，深度約達5.4 公分，並貫穿左前胸、左側胸骨、左側
    第4 、5 條肋骨之間隙、心臟之心包膜與左心室，致心包膜
    有血液填塞現象，積血量約20西西；至背部之穿刺切割傷，
    則分布於距頭頂34.5公分、前中線左側3.8 公分處，傷口打
    開約為2.5x1 公分大小，閉合為2.5 公分，深度約達5.3 公
    分，並貫穿背部與肌肉，施力方向為後往前、右至左各節，
    也經法醫師鑑定無訛，並有卷附編號74、78、88、93之現場
    及解剖相片可按，則被害人胸部之穿刺切割傷，乃分布於左
    胸，且已深及心臟此一人體重要臟器之心包膜、心室等部位
    ，另右背部之傷勢也甚深。又衡情，若欲造成他人胸、背部
    之傷勢，本以各自他人胸前、背後攻擊，較便於施力，再者
    ，右手執刀者，也以攻擊對面人身之左側為容易，則本案被
    告於出手行兇之際，也應無刻意以異常方式施力之理，是以
    該左胸部之傷勢（與前揭左頸部傷勢），係被告與被害人面
    對面時、被告以右手執刀所施加之攻擊，至背部傷勢，則應
    係被害人背對被告且身體呈現左傾狀態時，遭被告自後執刀
    猛刺者，均可堪認定。
(三)被害人最後係仰臥於客廳南側之廁所門口，且其腹部及大腿
    部位均有血跡轉移之痕跡，又其左耳垂及所附掛之耳環掉落
    在客廳中央之方桌下，至方桌上方則有滴落及噴濺之血跡，
    另客廳北側之長沙發椅後方牆壁及天花板上均有血跡噴濺痕
    ，椅背、椅座之墊子及椅子下方，則均有大灘之血跡，玆經
    抽取部分血跡送驗結果，該牆壁、椅墊上之血跡與被害人之
    血型型別全然相符等情，有編號9 至11、15、27至33、41、
    45 之 現場照片、高雄市政府警察局鑑驗書與現場測繪圖等
    件在卷可查。佐以前業認明之被害人臉部傷勢乃係被害人於
    遭受被告之壓制後、尚未承受猛力攻擊前，遭被告以上開水
    果刀尖端銳利部位刻意輕劃者，另左頸部與左胸部之傷勢，
    均係與被告面對面時，遭被告以右手執刀所施加之攻擊，至
    背部傷勢，則應係被害人背對被告且身體呈現左傾狀態時，
    遭被告自後執刀猛刺者各節，則本案被告之行兇經過，應係
    被害人先遭被告壓制於客廳北側之長沙發椅上，且在與被告
    面對面之情況下，先後遭受被告以上開水果刀輕劃臉部並猛
    力攻擊左頸、胸部，被害人嗣以手壓按左頸部傷勢部位致身
    體呈現左傾狀態，趁隙跨過長沙發椅前之方桌（位於客廳中
    央）而欲逃離被告刺殺之際，卻又另遭被告自背後猛刺1 刀
    ，終至不支而倒臥於客廳南側之廁所門口前地板上，末被害
    人再經被告翻轉成仰臥狀，至堪認定。
(四)人體之頸部、左胸部與背部，均分布有至關重要之大血管與
    臟器，若有1 處遭受猛力之攻擊，均極易造成死亡之結果，
    本為眾所週知。又被告之左頸部、左胸與右背部傷勢，深度
    均甚深，且已分別切斷被害人之左頸靜、動脈或刺傷被害人
    心臟之心包膜與左心室等處，顯見被告用力之猛；再者，被
    告及見被害人負傷而欲逃離，猶未停止攻擊，並復在被害人
    之右背部位猛刺1 刀，均業如前述，足認被告為上開攻擊被
    害人左頸部、左胸與背部等行為之際，確有致被害人於死之
    意。至在被害人頸部放置小毛巾並以蓮蓬頭引水澆灌被害人
    頭部等節，對被害人頸部大面積且持續不斷出血之傷口，俱
    非適切、有效之救助方式，此由被害人猶不免在急救人員趕
    抵之前即當場死亡，顯足佐之，從而本院尚無由憑此遽信被
    告於案發後確有救助被害人之意；況行為時之犯意與事後救
    助行為之有無，核屬二事，事後曾有救助行為一節，本無由
    逕予行為時並無殺人犯意等視，從而被告另執其於案發後曾
    電請他人前來急救乙情，推謂其並無殺人之意，也顯屬無據
    至明。
(五)關於被害人遭殺害是否出於被告之蓄意預謀方面：
  1.證人丁○○另於本院審理中證稱：被害人約係在農曆年前離
    開上開住處的，之後就一直提到要去把私人的物品取回，大
    約在案發1 個月前，我曾陪被害人一起回到該住處欲搬東西
    ，但被告不允許，我和被害人最後只好離開；另被害人非常
    堅定的想與被告離婚，但被告不願意，一直在迂迴，等到被
    害人聲請核發保護令後，被告才表示也願意離婚，但前提是
    被害人須先撤回保護令之聲請案等語；又被害人乃係應被告
    於94年4 月21日之邀約，始欲返回上開住處以取走私人物品
    並談論離婚事宜乙節，也據被告陳述在卷（本院卷第155 、
    158 頁），則被告乃係以被害人最為在乎之2 事，邀約已離
    家數月之被害人單獨返回上開住處，應可認定。
  2.被害人於94年4 月24日下午5 時許（應係在進入上開住處前
    ），曾傳送內容為「妹。我是你姐，我今天來高雄搬我的東
    西，不要告訴任何人，我不要家人擔心，我明天就回去，如
    果我明天下午沒打給你，幫你姐報警…，他（指被告）高雄
    這邊的住址是民族一路和建功路的後面菜市場，有一間公司
    旁邊的巷子，在五樓，這一封簡訊要留著給警察看，記住我
    講得喔」等語之簡訊1 則予其妹戊○○乙節，業經證人戊○○於本院及偵查中結證明確，並據檢察官於偵查中當庭勘驗
    屬實，且有該勘驗筆錄在卷足憑，則由上開被害人所傳送之
    簡訊內容以觀，堪信被害人也已然感受到被告之該次邀約，
    或非全然出於善意。
  3.上開水果刀乃係被告94年4 月24日（亦即案發當日）上午某
    時甫購入者，業如前述，參以被告於本院中自承上開住處內
    本已有一般家用之剪刀、菜刀、小刀乙節（本院卷第9 頁）
    ，則上開水果刀乃係被告另出於特殊之使用目的始購入者，
    可堪認定。至被告雖一再辯稱其係為切冰豬肉乾以便於食用
    ，方購置該刀云云，惟查，被告住處冰箱內之豬肉乾於警方
    進行現場蒐證時，乃早已切割成便於食用之細長條狀，且各
    該豬肉乾條之切割形狀方正，另大小也幾乎相等各節，有編
    號57至58之現場相片附卷可按，堪信上開豬肉乾條本經業者
    以大型機器切割成適於入口之大小，食用者應再無另備刀切
    割之必要，是以被告此部分所辯，也尚無足取。
  4.綜合前揭被告先是以被害人最為在乎之2 事邀約被害人單獨
    返回上開住處，及被告之該次邀約曾讓被害人感覺或非全然
    出於善意，且被告繼又在與被害人相約見面之當日上午某時
    ，另行購置上開水果刀1 把以供特殊目的使用各節；再參諸
    被告曾於本院中自承其明知自己酒後會很生氣、無法克制自
    己情緒，卻猶在等待被害人返回住處之期間中，持續不斷飲
    酒（本院卷第67至68、158 頁），則被告顯本有放縱自己情
    緒之意；復佐之被告乃係在當日下午5 時20至30分左右起至
    同日晚間6 時11分許止，亦即短短未滿1 小時之期間內，執
    上開水果刀刺殺被害人多刀以取被害人性命，且於刺殺被害
    人後，旋將該刀丟棄，則該刀自始至終僅供作於刺殺被害人
    使用；末並衡以被告於案發後即知立刻前往派出所自首，核
    與一般誤犯重大過錯之人，於事後會有明顯慌亂情事之反應
    迥異等情，業堪信被告對於刺殺被害人，事先乃有所計畫與
    準備，則被害人遭殺害實係出於被告之蓄意預謀，也至足認
    定。
(六)被告於為本案犯行前雖曾飲酒，固業如前述，惟其於同日晚
    間6 時38分，亦即案發後約1 小時左右，經測得之呼氣所含
    酒精濃度，是為每公升0.24毫克，有酒精濃度測試單1 紙在
    卷足憑，數值並非甚高，顯見其於為本案犯行之際，受酒精
    之影響應尚甚鉅。又本院依辯護人之聲請，委請行政院退除
    役官兵輔導委員會高雄榮民總醫院就被告精神狀況進行鑑定
    之結果，該院亦認：被告的認知功能正常，其短期記憶與長
    期記憶能力均屬正常範圍，判斷能力適中，性格較多疑、缺
    乏自信心，衝動控制能力略差，在面對壓力情境時，習慣遵
    循原始慾望來行動，容易以衝突的方式來解決問題；在過去
    被告曾與被害人多次發生言語上之衝突，被告雖事後均感到
    後悔，但其因應之行為反應模式均未改善。在本案中，被告
    之行為反應與過去相類似，猶以言語衝突、衝動行為，資為
    主要反應模式，是以可堪推估其行為時之精神狀態並無明顯
    之異常表現等情，有該院94年11月18日高總精字第09400128
    34號函附之精神狀況鑑定書存卷可憑，是以被告於為本案犯
    行之際，並未因飲酒或因疾病而陷於精神耗弱或心神喪失之
    狀況，也至為顯明。
(七)綜上，被告故意殺害屬配偶之被害人之犯行，至堪認定。
二、按家庭暴力者，謂家庭成員間實施身體或精神上不法侵害之
    行為；又家庭暴力罪者，謂家庭成員間故意實施家庭暴力行
    為而成立其他法律所規定之犯罪；家庭暴力防治法第2 條第
    1 項、第2 項分別定有明文。查被告與被害人為配偶關係，
    前已敘及，渠2 人屬家庭暴力防治法第3 條第1 款所稱之家
    庭成員關係，而被告殺害被害人，已屬家庭成員間實施身體
    上不法侵害之行為，即為家庭暴力防治法第2 條第1 項之家
    庭暴力，且構成刑法上之殺人罪，惟因家庭暴力防治法之上
    開規定並無罰則之規定，是以應僅依刑法殺人罪之規定予以
    論罪科刑，故而核被告所為，係犯刑法第271 條第1 項之殺
    人罪。被告自邀約被害人返回住處之時即已存有殺人犯意，
    其執刀將被害人壓制於長沙發椅上之舉動，係屬殺人行為之
    一部，不另論罪（最高法院28年上字第3069號判例意旨參照
    ）；公訴意旨雖漏未論及於此，然此等部分與已起訴者，既
    有一罪關係，本院自應併予審究。又被告於案發後、犯罪未
    被發覺前，旋去電110 報案，並即自行前往派出所自首並接
    受裁判，有高雄市政府警察局三民第二分局民族派出所案件
    報告單1 紙存卷可按，自應依刑法第62條前段之規定，減輕
    其刑。
三、量刑方面：
(一)被告犯罪之動機
    由卷附被害人之行動電話通聯記錄資料與就診紀錄（臺灣高
    雄地方法院檢察署94年度偵字第9168號卷第14至20頁、第44
    至45頁，本院卷第94頁）等件，固堪信被告關於被害人於2
    人分居期間在外另行結交男友、甚至從事酒店工作等懷疑，
    尚非全然無憑（然仍欠缺直接實據），惟被害人縱在婚姻猶
    存續之狀態中，確對被告有不貞之行為，本應僅生被告得單
    方訴請離婚並請求損害賠償等問題，被告並不因此取得私自
    制裁被害人之權利；至被害人與被告婚前是否另曾有過婚姻
    關係及詳細之工作狀況，更無由資為被告在婚後動輒對被害
    人暴力相向、甚至予以刺殺之正當化論據。是以本案被告關
    於其犯本案之動機，乃在被害人於婚後有不貞行為，且曾於
    婚前隱瞞前婚姻之存在，另並偽稱自己原係從事會計工作（
    況依前開精神狀況鑑定書，被告亦自述其於婚前曾在特種行
    業內工作）等所辯如均屬實，此等犯罪動機也無何可堪從輕
    量刑之處。
(二)被告犯罪前所受之刺激
    被害人於甫進入上開住處之際，即旋遭被告所壓制，業認明
    如前，被告斯時既對被害人之行止處於高度支配之狀況，則
    被告空言陳稱其係因被害人之言語刺激致情緒失控始犯下本
    案，也顯無足取。
(三)被告犯罪後之態度
    被告固對未發覺之犯罪自首接受裁判，且或曾電請他人前來
    急救被害人，惟被告於偵審程序中，對於本案至關重要之點
    ，多以「無印象」或「非蓄意」等語飾詞避究，而未全然坦
    承犯行，本院已難寬認其犯後態度良好。反之，被告於遲未
    能提出直接實證之情況下，再三嚴詞批判已遭其殺死而無得
    為自身辯駁之被害人，並將本案犯行多所歸咎於被害人，顯
    見其空有知錯之語卻毫無悛悔真意；再者，其迄未與被害人
    家屬達成和解，復未曾賠付分文，益徵其犯後態度不佳，本
    院自應酌予從重量刑。
(四)被告之智識程度
    被告犯本案時，年為29歲，早已成年，且被告又係高中畢業
    ，也堪信其曾受有相當之教育，是以被告對於自身之行止，
    本得自行決意、控制，亦本應自行負責，本院尚無由容允被
    告執其自幼欠缺父母之直接照料、而係由擔任教職之外祖父
    與外祖母隔代教養等節，資為輕減罪責之論據。
(五)綜上，本院就前開被告犯罪之動機、犯罪前所受之刺激、犯
    後態度與其智識程度等項詳加審酌後，另並參酌被告絲毫未
    念及其與被害人間之婚姻關係尚存，蓄意預謀殺害被害人，
    俟見被害人負傷而欲脫逃，猶然未予停手，且期間並曾對被
    害人施加毆打並多所折磨，犯罪手段極其兇殘、惡性既深且
    鉅，又被告之行為，業已造成被害人死亡此一重大而無以回
    復之損害等一切情狀，認檢察官求為判處被告無期徒刑，甚
    為妥適，爰從重量處如主文所示之刑，以示懲儆，另並依刑
    法第37條第1 項之規定，宣告褫奪公權終身。
四、扣案之水果刀1 把，為被告所有供本案犯罪所用之物，業據
    被告自承在卷，應依刑法第38條第1 項第2 款規定，予以宣
    告沒收。
據上論斷，應依刑事訴訟法第299 條第1 項前段，家庭暴力防治
法第2 條第2 項，刑法第271 條第1 項、第62條前段、第37條第
1 項、刑法第38條第1 項第2 款，判決如主文。
本案經檢察官丙○○到庭執行職務。
中    華    民    國    95    年    1     月    10    日
                  刑事第十庭  審判長法  官  徐美麗
                                    法  官  楊淑珍
                                    法  官  莊珮吟
以上正本證明與原本無異。
本件判決由本院依職權逕送上訴；如不服本判決，應於判決送達
後10日內，向本院提出上訴狀。
中    華    民    國    95    年    1     月    10    日
                                    書記官  蔡妮君
附錄本案所犯法條：
《刑法第271 條第1 項》
殺人者，處死刑、無期徒刑或10年以上有期徒刑。


司法院資訊處製作；財團法人民間司法改革基金會備份。
